【裁判字號】    92,抗,1000
【裁判日期】    920722
【裁判案由】    強制執行
【裁判全文】
臺灣高等法院民事裁定                            九十二年度抗字第一０００號
    抗  告  人  卯○○
                子○○○即王.
                甲○○  即王.
                乙○○  即王.
                午○○○即王.
                癸○○  即王.
                寅○○
                丑○○○
                己○○
                庚○○
                辛○○
                丁○○
                丙○○
    視同抗告人  戊○○
                壬○○
                辰○○
                戌○○○
                酉○○○
                巳○○○
                申○○○
                未○○○
右抗告人因與相對人王官慧蘭等間收回耕地強制執行事件，對於中華民國九十年十月
八日臺灣桃園地方法院八十八年度聲更一字第一號裁定提起抗告，本院裁定如左：
      主      文
原裁定關於抗告人卯○○、丑○○○、己○○、庚○○、辛○○、丙○○、丁○○、
子○○○、午○○○、甲○○、乙○○、寅○○、戌○○○、酉○○○、巳○○○、
申○○○、未○○○應返還相對人所有坐落如附表所示之土地准予強制執行部分廢棄
，發回台灣桃園地方法院。
      理      由
一、本件係依平均地權條例第七十八條第二項所為之收回耕地強制執行裁定聲請強制
    執行，而聲請人為出租人即本件相對人，相對人為承租人即本件抗告人。茲因抗
    告人卯○○、王興璽之繼承人即子○○○、甲○○、乙○○、午○○○、癸○○
    五人、王興皋之部分繼承人丑○○○、己○○、庚○○、辛○○、丁○○、丙○
    ○六人、兼為王標評繼承人之寅○○等人，以王興皋、王興璽、卯○○、寅○○
    、王標評五人繼承系爭耕地，並分別與出租人即相對人成立新耕地租賃關係之事
    由提起抗告，要屬有利於共同訴訟人之行為，其效力及於未提起抗告之王興皋之
    其餘繼承人戊○○、壬○○、辰○○、及王標評之其餘繼承人戌○○○、酉○○
    ○、巳○○○、申○○○、未○○○等人，故仍應列戊○○、壬○○、辰○○、
    戌○○○、酉○○○、巳○○○、申○○○、未○○○為視同抗告人，合先說明
    。
二、本件抗告意旨略以：相對人向原法院聲請強制執行，係以桃園縣政府核准終止租
    約之行政處分為依據，而該行政處分係以包括王年宵之繼承人在內之全體王萬爵
    之繼承人為對象，原裁定既認定王年宵之繼承人未繼承系爭耕地，無從准予強制
    執行，則應將相對人之全部聲請駁回，而不應將原核准終止租約之行政處分分割
    為二，一部駁回，一部准予執行。且相對人依法應給付之補償金係以王萬爵之全
    體繼承人為對象，依尊卑房份定其補償金額，並非依真正承租人承租面積給付補
    領費或依法提存，桃園縣政府遽准其終止租約之申請，顯然違反實體法之規定；
    而原裁定既認王年宵之繼承人未繼承系爭耕地，則相對人及桃園縣政府以包括王
    年宵之繼承人在內為承租人計算地價補償費及地上物補償費，其補償費之計算、
    提存及桃園縣政府准予終止租約之行政處分、原法院准予強制執行之裁定均屬錯
    誤違法；又本件抗告人之被繼承人王萬爵向相對人之被繼承人王年越承租系爭耕
    地後，已於四十三年二月三日死亡，其繼承人王年銀、王連枝、王年宵於四十八
    年二月十五日訂立鬮分合約書分家，系爭耕地由王年銀、王連枝二人耕作，而王
    年銀、王連枝死亡後，又分由渠等繼承人王興皋、王興璽、卯○○、寅○○、王
    標評耕作，至七十四年間王興璽、卯○○與寅○○因另案訴訟而成立訴訟上和解
    ，系爭耕地確定由王興皋、卯○○、王興璽各分別耕作五分地，寅○○耕作七分
    地，王標評耕作八分地，而上開五人亦分別就分耕之面積繳納租穀，出租人亦如
    數收取，則相對人與上開五人間已各自成立新耕地租賃關係，此業經原法院八十
    三年度訴更字第三號、本院八十四年度上字第一五一三號、八十七年度上更(一)字
    第三二四號民事判決認定在案，故相對人以系爭土地編為建築用地為由，而以王
    萬爵之全體繼承人為對象申請終止租約，縱認已經桃園縣政府准予終止租約，亦
    係對舊租約所為之違法行政處分，與上開新成立之耕地租賃契約無涉，是相對人
    與抗告人間仍有租賃關係存在，原裁定准予強制執行，即屬無據；再者，原裁定
    理由所載相對人提出之里長證明書及終止租約專卷內所附中櫪市龍岡都市計劃編
    號三－四○道路施工申請人名冊等均涉有偽造文書之罪嫌，相對人為收回自行建
    築而與里長等人謀串偽造文書，實為收回耕地中飽私囊，此由相對人旋將系爭土
    地中之振興段一－五號出賣予第三人足以證之，為此提起本件抗告云云。
三、相對人聲請意旨略以：抗告人等人均為原承租人王萬爵之輾轉繼承人，共同承租
    相對人所有坐落如原裁定附表 (下稱附表) 所示之土地，相對人為收回自行建築
    ，經依法終止租約，抗告人竟拒不返還，經其聲請桃園縣政府移送裁定強制執行
    等情，業據提出繼承系統表（見原審法院八十八年度聲更一字第一號卷(一)第二二
    五之一頁）、卷附
    一號函、中壢市公所八二、十二、六中市民地字第六二三四二號函、存證信函既
    回執、里長證明書、終止租約專卷等文件為證，經查：
(一)、系爭土地原承租人為王萬爵，原出租人為相對人之被繼承人王年鉞，租賃期間
      自三十七年十二月二十日起至四十年十二月十九日止，此有台灣省桃園縣中鎮
      新字第二三號私有耕地租約一份在卷可參；租賃期間屆滿迄今，租賃雙方及繼
      承人均未依台灣省耕地租約登記辦法第四條第三款及耕地三七五租約清理要點
      第十條之規定辦理租約變更登記等情，為兩造所不爭執，則王萬爵與王年鉞間
      之原租約，自期限屆滿後，應已轉換為不定期租賃契約。嗣王萬爵於四十三年
      二月三日死亡，遺有長男王年銀、次男王連枝、三男王連宵及次女巫王赤妹，
      當時土地法第三十條之一尚未增訂，依當時土地法第三十條之規定，其可得繼
      承耕地之承租權者，以能自任耕作之繼承人為限，而其中巫王赤妹已嫁人，且
      未曾耕作系爭耕地，應認就系爭耕地非自任耕作人而無繼承承租權，是以得繼
      承系爭耕地之租賃權而自任耕作者應屬王年銀、王連枝、王年宵三人。而王年
      銀、王連枝、王年宵三人於四十八年二月十五日訂立鬮分合約書，就王萬爵所
      遺承租土地及承領土地，協議分割，劃分承租土地耕作範圍，其中系爭耕地全
      部分歸王年銀與王連枝二人耕作，有鬮分合約書在原法院八十三年訴更三號卷
      中可參，王年宵既未分得系爭耕地從事耕作，自無繼承系爭耕地之承租權甚明
      。
(二)、又王連枝於五十三年十一月二十九日死亡，王年銀於六十二年四月二十八日死
      亡。王連枝之繼承人除抗告人寅○○、王標評自認由其等繼承分耕而自任耕作
      外，其餘之繼承人劉王鳳嬌（七十年五月二十九日死亡，由汪劉月雲為其繼承
      人）、戌○○○、酉○○○、巳○○○、申○○○、未○○○等人，均已拋棄
      繼承，有寅○○提出之繼承權拋棄書等相關資料附於本院八十七年度上更(一)字
      第三二四號卷可稽，堪認王連枝部分除寅○○、王標評為繼承人外，其餘戌○
      ○○等六人已因拋棄繼承而未繼承系爭耕地之租賃權；至於王年銀部分，繼承
      人王興皋、王興璽、卯○○主張由其等繼承分耕，繼承人陳王元妹、林王春妹
      業已出嫁，並未耕作系爭耕地等情，依其等提出之租谷單、提存書、存證信函
      等文件觀之，除該三人自認有自任耕作外，其餘繼承人陳王元妹、林王春妹均
      未提出租谷繳納出租人之證據，且王興璽與寅○○因系爭耕地涉訟，於七十四
      年八月十六日在本院成立訴訟上和解，即載明雙方（王年銀、王連枝之繼承承
      租權者）各擁有二分之一耕作權，而陳王元妹、林王春妹對該和解筆錄則未爭
      執，益見王年銀部分，除王興皋、王興璽、卯○○為繼承人外，其餘繼承人即
      陳王元妹、林王春妹並未繼承系爭耕地租賃權，要無疑義。
(三)、次查，王興皋於八十一年五月二十日死亡後，其就系爭耕地之租賃權即應由其
      繼承人全體即丑○○○、己○○、庚○○、辛○○、丙○○、丁○○、戊○○
      、壬○○及辰○○等九人繼承；而王興璽於八十五年三月二十三日死亡，其就
      系爭耕地之租賃權則應由其繼承人全體即子○○○、午○○○、甲○○、乙○
      ○及癸○○等五人繼承；另王標評於八十五年九月九日死亡，並無配偶及直系
      血親卑親屬，亦無父母，依民法第一千一百三十八條規定，應由第三順位之兄
      弟姊妹繼承其租賃權，故應由王標評之兄弟姊妹寅○○、戌○○○、酉○○○
      、巳○○○、申○○○及未○○○等人繼承其就系爭耕地之租賃權，有相對人
      於原法院所提出而抗告人並不爭執之抗告人之被繼承人王萬爵之繼承系統表在
      卷可考 (見原法院聲更一卷第一冊二二五之一頁)。
四、揆諸前開說明，原裁定以王年宵既未分得系爭耕地，其繼承人即王鐘長妹、王興
    樵、王興縉、王興樑、王興道、王運妹、李王冬妹、王美妹等八人無從繼承系爭
    耕地，認相對人將該八人列為終止租約之對象，聲請准予強制執行部分，為無理
    由，而駁回相對人此部分聲請，固無不合；惟王興皋之繼承人除丑○○○、己○
    ○、庚○○、辛○○、丙○○、丁○○外，尚有戊○○、壬○○及辰○○；而王
    興璽之繼承人除子○○○、午○○○、甲○○、乙○○外，尚有癸○○，已如前
    述，何以原法院准就王興皋及王興璽之繼承人應返還相對人所有如附表所示之系
    爭耕地予以強制執行時未及王興皋之繼承人戊○○、壬○○、辰○○？亦未及王
    興璽之繼承人癸○○？是否戊○○、壬○○、辰○○及癸○○均已拋棄繼承？此
    與王興皋及王興璽之繼承人對於繼承系爭耕地租賃權是否公同共有而有訴訟上合
    一確定之必要，至關重要，原法院未調查說明，亦未論究，自有未洽，抗告意旨
    雖未指摘及此，惟原裁定此部分既有可議，自應廢棄發回。至原裁定關於抗告人
    寅○○、戌○○○、酉○○○、巳○○○、申○○○、未○○○應返還相對人所
    有坐落如附表所示之土地准予強制執行部分，相對人既與前開廢棄發回部分本於
    同一耕地三七五減租條例之租約及平均地權條例第七十八條第二項之規定，主張
    收回系爭耕地聲請強制執行，則是否應准強制執行之法律關係即屬相同，不宜割
    裂裁定，是以原裁定此部分亦屬無可維持，爰併發回原法院更為適法裁定。
中      華      民      國    九十二    年      七      月    二十二    日
                                  民事第十六庭
                                      審判長法  官  阮  富  枝
                                            法  官  吳  麗  惠
                                            法  官  黃  豐  澤
右正本係照原本作成。
相對人如不服本裁定，應於收受送達後十日內向本院提出抗告狀，並應繳納抗告費新
台幣四十五元正。
中      華      民      國    九十二    年      七      月    二十五    日
                                            書記官  廖  麗  蓮


司法院資訊處製作；財團法人民間司法改革基金會備份。
